【裁判字號】    90,台上,5918
【裁判日期】    900927
【裁判案由】    誣告
【裁判全文】
最高法院刑事判決                                九十年度台上字第五九一八號
    上  訴  人  甲○○
右上訴人因誣告案件，不服台灣高等法院中華民國八十八年七月二十九日第二審判決
（八十七年度上訴字第五三八○號，起訴案號：台灣桃園地方法院檢察署八十四年度
偵字第九五一八號），提起上訴，本院判決如左：
    主  文
原判決撤銷，發回台灣高等法院。
    理  由
本件原判決認定上訴人甲○○係謝阿德之養女，謝阿德於民國七十六年二月二十七日
死亡，死後於桃園縣大溪鎮○○段三層小段遺留有土地數筆，由上訴人、其子謝敏達
與配偶謝楊菊共同繼承。嗣三方於七十六年六月一日，在上訴人桃園縣大溪鎮住處簽
署遺產分割協議書，將前述地段第一六一一、一六一二、一六三一地號之三筆土地分
由告訴人謝敏達繼承，並於七十七年二月十日完成登記。詎上訴人自七十七年二月十
日起仍繼續在前揭土地種植農作物，拒不交還謝敏達，謝敏達遂於八十三年間向台灣
桃園地方法院民事庭訴請上訴人返還前揭土地。詎上訴人為獲勝訴，明知上開遺產分
割協議書，係其親自同意訂立，並請謝敏達代其簽名，然後親自蓋章及捺指印，並非
謝敏達所偽造。竟意圖使謝敏達受刑事處分，而於八十四年三月四日，向台灣桃園地
方法院檢察署誣告謝敏達偽造前開遺產分割協議書。經檢察官提起公訴，但為台灣桃
園地方法院、及原審先後判決謝敏達無罪（嗣經檢察官提起第三審上訴，本院以八十
九年度台上字第五五六八號判決撤銷發回更審）等情。乃維持第一審論處上訴人意圖
他人受刑事處分，向該管公務員誣告罪刑之判決，駁回上訴人在第二審之上訴。固非
無見。
惟查，(一)、原判決（見理由第七段）採信王坤明、陳美香二人在另案謝敏達偽造文書
案件中之證詞，資為認定上訴人犯罪之證據。該王、陳二人證詞中供述，系爭遺產分
割協議書是由「上訴人自己簽名」用印並捺指印云云；但原審認定遺產分割協議書
上「甲○○」之簽名，為告訴人「謝敏達所代簽」（見原判決理由第八段），前後已
有矛盾；且遺產分割協議書上甲○○之簽名果係謝敏達代簽，則王坤明、陳美香二人
之上述證詞與事實即有不符，其故安在﹖此與其二人證言之憑信力如何攸關。再者，
經核閱卷附遺產分割協議書上謝敏達之簽名，其筆勢連貫、鍊達順暢，而緊臨之「甲
○○簽名」運筆呆澀、筆劃擅抖、笨拙而不連貫，似非同一人所為。倘該「甲○○
簽名」係謝敏達代筆，則不無做作之嫌，謝敏達何故刻意以此拙劣之筆劃代為簽名﹖
是否故意模仿上訴人筆跡﹖倘屬如此，用意何在﹖意圖掩飾何事或有意欺罔﹖又上訴
人如授權謝敏達代簽，謝敏達儘可運筆直書，何必故以呆澀擅抖之筆劃模仿上訴人筆
跡﹖凡此疑點，原審並未調查明白，致事實有欠明確，尚嫌未盡調查能力。(二)、上訴
人提出吳春雄等人出具之證明書（見第一審卷第五十一頁、第二審卷第九十頁）證明
上訴人於七十六年六月一日在永昌煉煤有限公司工作，並未在家與謝敏達簽訂上述遺
產分割協議書，是謝敏達、及證人王坤明、陳美香所為供述均非實在等情。此有利之
辯解，為何不足採信，原審未予調查、亦未於理由中論述，同屬調查未盡。(三)、卷宗
內之筆錄及其他文書可為證據者，應向被告宣讀或告以要旨，使其明白辯論之機會，
刑事訴訟法第一百六十五條第一項定有明文。依原審八十八年七月二十二日審判筆錄
記載，該法院於審理期日訊問上訴人而提示上訴人於偵查、第一審之筆錄及相關之文
書、鑑定通知書時，僅為「提示」而已，並未宣讀其內容或告以要旨，未踐行上述法
定程序，自係應於審判期日調查之證據而未予調查之違法，其採為論罪之基礎，判決
當然違背法令。上訴人上訴意旨，指摘原判決不當，非無理由，應認有發回更審之原
因。
據上論結，應依刑事訴訟法第三百九十七條、第四百零一條，判決如主文。
中      華      民      國     九十     年      九      月    二十七    日
                              最高法院刑事第七庭
                                  審判長法官  吳  雄  銘
                                        法官  池  啟  明
                                        法官  石  木  欽
                                        法官  郭  毓  洲
                                        法官  吳  三  龍
      右正本證明與原本無異
                                              書  記  官
中      華      民      國     九十     年      十      月      二      日


司法院資訊處製作；財團法人民間司法改革基金會備份。
